【裁判字號】    92,上更(一),167
【裁判日期】    920530
【裁判案由】    違反著作權法
【裁判全文】
臺灣高等法院刑事判決                        九十二年度上更(一)字第一六七號
    上  訴  人  臺灣台北地方法院檢察署檢察官
    上  訴  人
    即  被  告  甲○○
    選任辯護人  林合民  律師
右上訴人因被告違反著作權法等案件，不服臺灣台北地方法院八十六年度訴字第二二
八二號，中華民國八十八年四月二十八日第一審判決（起訴案號：臺灣台北地方法院
檢察署八十六年度偵續字第六號）提起上訴，經最高法院發回，本院判決如左：
    主  文
原判決關於甲○○意圖欺騙他人，而就商品之原產國為虛偽之標記罪部分撤銷。
甲○○連續明知為意圖欺騙他人，而就商品之原產國，為虛偽之標記之商品販賣，處
有期徒刑陸月，如易科罰金以佰元折算壹日。
    事  實
一、甲○○係辛森唱片有限公司（下簡稱「辛森公司」）負責人，明知「ＫＩＮＤＥ
    ＲＤ  ＳＰＩＲＩＴＳ（中譯心靈深處）」鋼琴與薩克斯風音樂專輯ＣＤ唱片，
    係其於民國（以下同）八十三年八月間，委託臺灣金碟光電科技工業股份有限公
    司（下簡稱「金碟公司」）在台灣製造，竟意圖欺騙他人，於唱片上印製「ＭＡ
    ＤＥ  ＩＮ  ＵＳＡ」，而就唱片之原產國虛偽標記為美國，進而發行，並基於
    概括之犯意，於唱片製作完成後，連續多次銷售予國內各唱片行，而侵害ＨＥＡ
    ＲＴＳ  ＯＦ  ＳＰＡＣＥ  ＲＥＣＯＲＤＳ之權利。
二、案經台灣台北地方法院檢察署偵查起訴。
    理  由
壹、有罪部分：
一、上訴人即被告甲○○之供述及辯解：
    訊據被告甲○○固坦承伊係辛森公司之負責人，於八十三年八月間，委託金碟公
    司在台灣製造「ＫＩＮＤＥＲＤ  ＳＰＩＲＩＴＳ（中譯心靈深處）」鋼琴與薩
    克斯風音樂專輯ＣＤ唱片後，進而發行並連續多次銷售予國內各唱片行之事實，
    惟矢口否認有右揭犯行，辯稱：伊是根據美國傳來的圖案製作ＣＤ唱片，伊並未
    注意其上有「ＭＡＤＥ  ＩＮ  ＵＳＡ」云云。
二、認定犯罪事實所憑證據及理由：
（一）「ＫＩＮＤＥＲＤ  ＳＰＩＲＩＴＳ（中譯心靈深處）」鋼琴與薩克斯風音樂
      專輯ＣＤ唱片，係由被告甲○○委託金碟公司在台灣製造等情，業據證人即金
      碟公司總經理黃文成於偵查中證述明確（見八十六年度偵續字第六號偵查卷第
      五七頁），復有辛森公司委託金碟公司加工製造系爭ＣＤ唱片之加工委託書、
      切結書等件在卷足參（見同上卷第六二、七一頁），而該ＣＤ唱片上印製有「
      ＭＡＤＥ  ＩＮ  ＵＳＡ」字樣等情，亦有「ＫＩＮＤＥＲＤ  ＳＰＩＲＩＴ
      Ｓ（中譯心靈深處）」鋼琴與薩克斯風音樂專輯ＣＤ唱片一張在卷足稽（見同
      上卷第一八頁）。被告辯稱係經授權發行，並無舉證以實其說，且被告既知悉
      上開ＣＤ唱片係其委託金碟公司在台灣製造，而非在美國製造，顯見被告有虛
      偽標示該ＣＤ唱片原產地之犯行。又被告自承將唱片先後交由各唱片行銷售，
      其有連續販賣虛偽標示原產地之該ＣＤ唱片事實，亦堪認定。
（二）本件事證已經明確，被告犯行堪予認定，應予依法論科。
三、論罪之理由：
    核被告甲○○所為係犯刑法第二百五十五條第一項之意圖欺騙他人，而就商品之
    原產國為虛偽之標記罪，及同條第二項之販賣虛偽標記商品罪。其先後多次所犯
    上開之罪，均時間緊接，犯罪構成要件相同，顯係基於概括之犯意為之，均為連
    續犯，應各論以一罪。被告所犯前開二罪，有方法結果之牽連關係，應論以販賣
    虛偽標記商品罪。
四、撤銷改判及科刑之理由：
    原審對被告予以論罪科刑，固非無見。惟查：
（一）被告有連續販賣該虛偽標示原產國商品之犯行，此部分並經起訴在案，而原判
      決未予審酌，自非允洽。
（二）本件告訴乃論之罪部分（即被告被訴違反著作權法第九十一條第二項、第九十
      三條第三款）既未經該錄音著作之著作財產權人ＨＥＡＲＴＳ  ＯＦ  ＳＰＡ
      ＣＥ  ＲＥＣＯＲＤＳ提出告訴，告訴人ＨＥＡＲＴＳ ＯＦ  ＳＰＡＣＥ  Ｉ
      ＮＣ‧公司非該錄音著作之著作財產權人，縱被告有擅自重製、販賣行為，亦
      非直接被害人，即不得為告訴，其告訴不合法，依刑事訴訟法第三百零三條第
      三款之規定，自應諭知不受理之判決（詳下述）。惟原審誤以告訴人ＨＥＡＲ
      ＴＳ  ＯＦ  ＳＰＡＣＥ  ＩＮＣ‧未依我國公司法第二百零八條第三項規定
      由董事長提出告訴，而由副總裁，即相當於我國法上之副總經理提出告訴，其
      既非是公司之代表人，僅為該公司之副總裁，自無代表該公司提出告訴之權，
      認ＨＥＡＲＴＳ  ＯＦ  ＳＰＡＣＥ  ＩＮＣ‧告訴被告甲○○違反著作權法
      部分，其告訴顯非合法，並不另為不受理之諭知，即有未合。
    被告上訴，否認犯罪，指摘原判決此部分不當，為無理由，檢察官上訴意旨指摘
    原判決關於甲○○意圖欺騙他人，而就商品之原產國為虛偽之標記罪部分不當，
    即有理由，自應由本院予以撤銷改判。爰審酌被告犯罪之動機、目的、手段、及
    對被害人所生損害甚大，虛偽標記原產國為美國，影響我國國際貿易商譽甚鉅，
    被告於犯後猶飾詞否認之態度等一切情狀，量處有期徒刑陸月，並諭知易科罰金
    之折算標準以佰元折算一日。又被告行為後，刑法第四十一條第一項雖經修正
    ，惟比較新舊法，就被告所犯法條而言，並無有利不利問題，自應適用裁判時之
    刑法第四十一條第一項規定，併予敘明。
貳、不另為不受理判決之諭知部分：
一、公訴事實：
    公訴意旨另以：被告甲○○明知美國藝人ＪＯＨＮ  ＢＯＳＷＥＬＬ所創作之「
    ＫＩＮＤＥＲＤ  ＳＰＩＲＩＴＳ（中譯心靈深處）」鋼琴與薩克斯風音樂專輯
    之錄音著作係由ＨＥＡＲＴＳ  ＯＦ  ＳＰＡＣＥ  ＩＮＣ‧享有著作財產權，
    竟於八十三年八月間，出具切結書稱辛森公司業經著作財產權人授權，而擅自委
    託不知情之金碟公司將上開錄音著作重製為ＣＤ唱片，進而發行，並基於概括之
    犯意，連續多次銷售予國內各唱片行，而侵害ＨＥＡＲＴＳ  ＯＦ  ＳＰＡＣＥ
      ＩＮＣ‧之著作財產權，因認被告甲○○另涉犯著作權法第九十一條第二項之
    意圖銷售擅自重製罪、第九十三條第三款之以第八十七條第二款方法侵害他人著
    作權罪嫌等語。
二、法律規定及判決先例：
    按犯罪之被害人得為告訴；告訴乃論之罪，未經告訴者，應諭知不受理之判決，
    刑事訴訟法第二百三十二絛、第三百零三條第三款分別定有明文。又著作權法第
    九十一條第二項、第九十三條第三款之罪，依同法第一百條前段之規定須告訴乃
    論，著作權法第一百條前段亦定有明文。而上開所稱被害人者，乃指因犯罪行為
    其權益受直接之侵害者而言。其權益之受害，究係直接受害，抑間接或附帶受害
    ，則應依告訴意旨所指訴之事實，從形式上觀察其權益能否直接受有損害之虞，
    為判別之準據。再觀諸上開著作權法第九十一條第二項、第九十三條第三款規定
    ，該二罪所保護之法益乃著作財產權人之著作財產權，因之著作財產權人就侵害
    其著作財產權之行為，自屬直接受侵害，而為犯罪之直接被害人，故若非著作財
    產權人即不得為告訴。
三、本院之判斷：
（一）中華民國美利堅合眾國友好通商航海條約第六條之規定，係指中華民國、美利
      堅合眾國（下稱美國）兩國之國民、法人及團體在締約國有訴訟權，因而美國
      方面在我國所進行之訴訟，應依我國訴訟法之規定而言。至於美國法人在我國
      進行訴訟而委任代理人代行告訴者，授權人是否有權代表該美國法人委任受任
      人為代理人，受任之代理人有無合法代行告訴權限，因屬私法性質，仍應依其
      適用之準據法定之。因而美國公司在我國所進行之訴訟，有關該公司是否成立
      ，有無享有法人人格，其公司之行為能力、責任能力及組織、權限如何等私法
      問題，仍應依美國之本國公司法或其他法律定之，不宜逕行適用我國民事法律
      之規定，僅以公司法所定之公司負責人為有權代表公司之人。至司法院院字第
      一八四四號解釋及本院二十七年上字第九四六號判例，乃係指依我國法律設立
      之公司而言，其於依外國法設立之外國公司，自非當然有其適用。本件告訴人
      HEARTS OF SPACE,INC.乃依美國加州法律所成立之合法唱片公司，其對外代表
      該公司並有為公司簽名之權利者，乃公司之副總裁
      司之總裁
      採行之事實，迭遽告訴人代理人指陳在卷，並有其提出告訴人公司總裁STEPH-
      EN HILL
      文譯本可稽，則告訴人 HEARTS OF SPACE,INC.之副總裁
      LEYLAR.HILL 依告訴人設立地即美國加州公司法之規定，對外既有代表公司及
      為公司簽名之權利，自得代表公司向我國管轄法院提出告訴，並得授權代理人
      代行告訴，核先敘明。
（二）依卷附ＨＥＡＲＴＳ  ＯＦ  ＳＰＡＣＥ  ＩＮＣ‧提出之ＪＯＨＮ  ＢＯＳ
      ＷＥＬＬ證明書、ＪＯＨＮ  ＢＯＳＷＥＬＬ與ＳＣＡＲＬＥＴ  ＲＥＣＯＲ
      ＤＳ  ＩＮＣ‧所簽訂之同意書（見本院前審卷第九五、一００至一０二頁）
      形式上觀察，「ＫＩＮＤＥＲＤ  ＳＰＩＲＩＴＳ（中譯心靈深處）」之錄音
      著作係ＪＯＨＮ  ＢＯＳＷＥＬＬ於七十八年六月四日及五日錄製完成，由Ｊ
      ＯＨＮ  ＢＯＳＷＥＬＬ享有該錄音著作之著作權，ＪＯＨＮ  ＢＯＳＷＥＬ
      Ｌ於七十八年六月二十八日授權ＳＣＡＲＬＥＴ  ＲＥＣＯＲＤＳ  ＩＮＣ‧
      發行該錄音著作，依上開ＪＯＨＮ  ＢＯＳＷＥＬＬ與ＳＣＡＲＬＥＴ  ＲＥ
      ＣＯＲＤＳ  ＩＮＣ‧簽訂之同意書約定，該錄音著作之重製及散布權（ＭＡ
      ＮＵＦＡＣＴＵＲＥ  ＡＮＤ  ＤＩＳＴＲＩＢＵＴＥ）在該錄音著作發行一
      年內專屬授權與ＳＣＡＲＬＥＴ  ＲＥＣＯＲＤＳ  ＩＮＣ‧，第二年以後則
      非專屬授權，且因是重製及散布權之授權而非轉讓，著作財產權仍保留在ＪＯ
      ＨＮ  ＢＯＳＷＥＬＬ（即上開同意書第二段之ＣＯＭＰＡＮＹ  ＡＣＫＮＯ
      ＷＬＥＤＧＥＳ  ＴＨＡＴ  ＡＲＴＩＳＴ  ＯＷＮＳ  ＴＨＥ  ＭＡＳＴＥ
      Ｒ  ＡＮＤ  ＣＯＰＹＲＩＧＨＴ  ＴＨＥＲＥＩＮ），且ＪＯＨＮ  ＢＯＳ
      ＷＥＬＬ與ＳＣＡＲＬＥＴ  ＲＥＣＯＲＤＳ  ＩＮＣ‧間就上開錄音著作之
      重製及散布權之授權期間業於八十二年十二月十日屆滿。嗣ＪＯＨＮ  ＢＯＳ
      ＷＥＬＬ於上開授權期間屆至後之八十二年十二月十一日，轉讓該錄音著作之
      著作權與ＨＥＡＲＴＳ  ＯＦ  ＳＰＡＣＥ  ＲＥＣＯＲＤＳ，是此「ＫＩＮ
      ＤＥＲＤ  ＳＰＩＲＩＴＳ（中譯心靈深處）」錄音著作之著作財產權人應係
      ＨＥＡＲＴ  ＯＦ  ＳＰＡＣＥ  ＲＥＣＯＲＤＳ。被告辯稱：由上開錄音著
      作之唱片封套上著作權人之標示（ 即 Ｃ：１９８９ＮＯＯＤＬＥ  ＳＯＵＰ
      ＭＵＳＩＣ；Ｃ：１９８９ＮＯＯＤＬＥ  ＳＯＵＰ  ＭＵＳＩＣ  ＹＯＳＳ
      ＩＰＩＴＹ  ＭＡＮＳＩＯＮ  ＭＵＳＩＣ  ＪＵＳＴ  ＫＯＺ  ＭＵＳＩＣ
      ；Ｐ：１９８９ＳＣＡＲＬＥＴ  ＲＥＣＯＲＤＳ  ＩＮＣ‧６０５ＲＩＤＧ
      ＥＦＩＥＬＤ  ＲＯＡＤ  ＷＩＬＴＯＮ，ＣＴ00000  000‧７６２
      ─２１０２），著作權人應為ＮＯＯＤＬＥ  ＳＯＵＰ  ＭＵＳＩＣ及ＳＣＡ
      ＲＬＥＴ  ＲＥＣＯＲＤＳ  ＩＮＣ‧，並非ＪＯＨＮ  ＢＯＳＷＥＬＬ本人
      云云，惟ＪＯＨＮ  ＢＯＳＷＥＬＬ僅授權上開錄音著作之重製及散布權予Ｓ
      ＣＡＲＬＥＴ  ＲＥＣＯＲＤＳ  ＩＮＣ‧著作財產權仍保留在ＪＯＨＮ  Ｂ
      ＯＳＷＥＬＬ，且該授權期間亦早於八十二年十二月十日屆滿，是 ＪＯＨＮ
      ＢＯＳＷＥＬＬ自有權於上開期間屆至後將該錄音著作另行授權與ＨＥＡＲＴ
      Ｓ  ＯＦ  ＳＰＡＣＥ  ＲＥＣＯＲＤＳ，從而，被告辯稱該錄音著作之著作
      權人非ＪＯＨＮ  ＢＯＳＷＥＬＬ本人云云，顯屬誤會。
（三）告訴人ＨＥＡＲＴＳ  ＯＦ  ＳＰＡＣＥ  ＩＮＣ‧雖指陳ＨＥＡＲＴＳ  Ｏ
      Ｆ  ＳＰＡＣＥ  ＲＥＣＯＲＤＳ係ＨＥＡＲＴＳ  ＯＦ  ＳＰＡＣＥ  ＩＮ
      Ｃ‧之一部門，並非另一公司，固據其提出登記證書、證明書為憑（見本院前
      審卷第八一、一０九頁）。然觀諸該登記證書，並無ＨＥＡＲＴＳ  ＯＦ  Ｓ
      ＰＡＣＥ  ＲＥＣＯＲＤＳ係ＨＥＡＲＴＳ  ＯＦ  ＳＰＡＣＥ  ＩＮＣ‧一
      部分之記載，且該登記證書早於八十五年十一月二十七日失效。另上開證明書
      係ＨＥＡＲＴＳ  ＯＦ  ＳＰＡＣＥ  ＩＮＣ‧之副總裁所自行書寫，當不能
      作為ＨＥＡＲＴＳ  ＯＦ  ＳＰＡＣＥ  ＩＮＣ‧上開指陳之證明。縱依前揭
      ＪＯＨＮ  ＢＯＳＷＥＬＬ所簽之證明書，亦僅能證明ＪＯＨＮ  ＢＯＳＷＥ
      ＬＬ個人認ＨＥＡＲＴＳ  ＯＦ  ＳＰＡＣＥ  ＲＥＣＯＲＤＳ是ＨＥＡＲＴ
      Ｓ  ＯＦ  ＳＰＡＣＥ  ＩＮＣ‧一部門（Ａ  ＤＩＶＩＳＩＯＮ  ＯＦ  Ｈ
      ＥＡＲＴ  ＯＦ  ＳＰＡＣＥ  ＩＮＣ‧）。況縱認ＨＥＡＲＴＳ  ＯＦ  Ｓ
      ＰＡＣＥ  ＲＥＣＯＲＤＳ是ＨＥＡＲＴＳ  ＯＦ  ＳＰＡＣＥ  ＩＮＣ‧之
      部門，其實體法上之權利關係依其成立之準據法要否即歸屬ＨＥＡＲＴＳ  Ｏ
      Ｆ  ＳＰＡＣＥ  ＩＮＣ‧一情，亦未見 ＨＥＡＲＴＳ  ＯＦ  ＳＰＡＣＥ
      ＩＮＣ‧舉證以實其說，此外，復查無其他卷證資料足資佐證，是尚難認ＨＥ
      ＡＲＴＳ  ＯＦ  ＳＰＡＣＥ  ＩＮＣ‧為「ＫＩＮＤＥＲＤ  ＳＰＩＲＩＴ
      Ｓ（中譯心靈深處）」錄音著作之著作財產權人。
（四）揆諸首揭說明，ＨＥＡＲＴＳ  ＯＦ  ＳＰＡＣＥ  ＲＥＣＯＲＤＳ始為「Ｋ
      ＩＮＤＥＲＤ  ＳＰＩＲＩＴＳ（中譯心靈深處）」錄音著作之著作財產權人
      ，是ＨＥＡＲＴＳ  ＯＦ  ＳＰＡＣＥ  ＲＥＣＯＲＤＳ就侵害其著作財產權
      之行為，自屬直接受侵害，而為犯罪之直接被害人，ＨＥＡＲＴＳ  ＯＦ  Ｓ
      ＰＡＣＥ  ＩＮＣ‧非上開錄音著作之著作財產權人，即非本案之犯罪直接被
      害人，自不得為告訴。本件告訴乃論之罪部分（即被告被訴違反著作權法第九
      十一條第二項、第九十三條第三款）既未經該錄音著作之著作財產權人ＨＥＡ
      ＲＴＳ  ＯＦ  ＳＰＡＣＥ  ＲＥＣＯＲＤＳ提出告訴，告訴人ＨＥＡＲＴＳ
        ＯＦ  ＳＰＡＣＥ  ＩＮＣ‧公司非該錄音著作之著作財產權人，縱被告有
      擅自重製、販賣行為，亦非直接被害人，即不得為告訴，其告訴不合法，依刑
      事訴訟法第三百零三條第三款之規定，自應諭知不受理之判決。惟公訴人認此
      部分與前開有罪部分有牽連犯之裁判上一罪關係，爰不另為不受理之諭知。
參、法律之適用：
據上論斷，應依刑事訴訟法第三百六十九條第一項、第三百六十四條、第二百九十九
條第一項前段，刑法第二百五十五條、第五十六條、第五十五條、第四十一條第一項
，罰金罰鍰提高標準條例第一條前段、第二條，判決如主文。
本案經檢察官呂丁旺到庭執行職務。
中      華      民      國      九十二      年      五    月    三十    日
                              臺灣高等法院刑事第十庭
                                  審判長法  官  溫  耀  源
                                        法  官  何  菁  莪
                                        法  官  邱  同  印
右正本證明與原本無異。
如不服本判決，應於收受送達後十日內向本院提出上訴書狀，其未敘述上訴之理由者
並得於提起上訴後十日內向本院補提理由書（均須按他造當事人之人數附繕本）。
                                        書記官  莊  昭  樹
中      華      民      國    九十二    年      五      月     三十     日
附錄：本案論罪科刑法條全文
刑法第二百五十五條
意圖欺騙他人，而就商品之原產國或品質，為虛偽之標記或其他表示者，處一年以下
有期徒刑、拘役或一千元以下罰金。
明知為前項商品而販賣，或意圖販賣而陳列，或自外國輸入者，亦同。


司法院資訊處製作；財團法人民間司法改革基金會備份。
